---
title: "TP2"
output: html_document
---

```{r}
#Load.package(c("tidyverse","xtable"))
library(tidyselect)
library(xtable)
library(ggplot2)
library(dplyr)
library(plyr)
```


### Question 1
```{r}
data<-mtcars
str(data)
```
```{r}
summary(data)
```

```{r}
# statistiques élémentaires
dtf<-round(sapply(mtcars, each(min,max,mean,sd,var,median,IQR)),3)
as.matrix(dtf, digits=2)
```

## Question 2 : Visualiser les données
### Pour les variables wt et qsec

```{r}
g<-ggplot(mtcars, aes(x=wt, y=qsec))+geom_point(size=3)
g
```

### Pour les variables wt et qsec

```{r}
g<-ggplot(mtcars, aes(x=wt, y=mpg))+geom_point(size=3)
g
```

On pourrait avoir 2 ou 3 classes

## Question 3 : Faire une segmentation des mtcars à partir de wt et qsec

### Réalisation des classes et calcul des variances inter et intra classe
```{r}
classe<-kmeans(mtcars[,c("wt","qsec")], centers=3, algorithm = "MacQueen")
classe
```
Au début on a la taille des classes

Cluster means : coordonnées des barycentre des classes

Clustering vector : donne pour chaque individus à quelle classe il est affecté. 
Par exemple ici, l'individus 1 est affecté à la classe 3

Within cluster correspond à la variance de chaque classe.
68,1% est le pourcentage de l'inertie expliquée

```{r}
mtcars$cluster <- factor(classe$cluster)
mtcars$cyl <- factor(mtcars$cyl, labels=c("Four cylinder", "Six cylinder", "Eight cylinder"))
```

```{r}
# Centres
classe$centers
```

```{r}
# variance intra classe 
classe$tot.withinss
```

```{r}
# variance inter classe
classe$betweenss
```

### Calcul du R²
```{r}
R2=100*(classe$betweenss/classe$totss)
R2
```


### Visualiser le nuage de point en distinguant chaque classe par une couleur et distinguer les centre de classes
```{r}
plot( x=mtcars[,"wt"], y=mtcars[,"qsec"], col = classe$cluster)
points(classe$centers, col = 1:3, pch = 3)
```

### Donner la matrice de confusion
```{r}
table(mtcars$cluster, mtcars$cyl)
```
La segmentation obtenue distingue les véhicules à faible motorisation des véhicules à forte motorisation. 
Ici, la classe 2 se caractérise par les voitures avec une forte motorisation et la classe 1 se caractérise par les voitures avec une faible motorisation.


## Question 4 : Même question que la 3 avec les attributs wt et mpg.

## Question 5 : On suppose le nombre de classe inconnu et en utilisant wt et mpg
### Calculer et représenter la courbe de R², déterminer le nombre de classe optimal
```{r}
res<-c()
for(i in 1:10){
  restmp=kmeans(cbind(mtcars$wt,mtcars$qsec), centers = i,algorithm = "MacQueen")
  res[i]=sum(restmp$betweenss/restmp$totss)
}
plot(1:10, res, type='b')
```
On garde donc ici 3 classes.

### Faire une représentation graphique de la segmentation
```{r}

classe2<-kmeans(cbind(mtcars$wt,mtcars$qsec), centers = n_class,algorithm = "MacQueen")
plot( x=mtcars[,"wt"], y=mtcars[,"qsec"], col = classe2$cluster)
points(classe2$centers, col = 1:3, pch = 3)
```

# Question 6, reprendre la question 3 avec l'option nstart

nstart permet de de définir un ensemble aléatoire.

```{r}
classe3<-kmeans(cbind(mtcars$wt,mtcars$qsec), centers = 3,nstart=30,algorithm = "MacQueen")
classe3
```

## Question 7 Reprendre la question 3 en utilisant les méthodes forgy et des nuées dynamiques

### forgy
```{r}
k_forgy<-kmeans(cbind(mtcars$wt,mtcars$qsec), centers = 3,algorithm = "Forgy")
```


### nuées dynamique
Par défaut si on ne précise pas la méthode R fait la méthode des nuées dynamiques
```{r}
k_nues<-kmeans(cbind(mtcars$wt,mtcars$qsec), centers = 3)
```


Conclusion : tjs utilisé des nstarts et pas besoin de spécifier la méthode