---
title: "TP2_Alison"
author: "Alison"
date: "28/05/2021"
output: pdf_document
---

#1.Chargement des données et analyse sommaire
```{r}
data <- mtcars
data
```

```{r}
summary(data)
```

```{r}
cor(data)
```

#2.Sous-ensembles d'individus
Visualisation des vars wt et qsec :
```{r}
g <- ggplot(mtcars,aes(x = wt,y = qsec)) +
geom_point(size = 3)
g
```

Visualisation des vars wt et mpg :
```{r}
g1 <- ggplot(mtcars,aes(x = wt,y = mpg)) +
geom_point(size = 3)
g1
```
On pourrait définir 3 sous-ensemble.


#3. k-means
```{r}
kmeans1 <- kmeans(
            cbind(data$wt,data$qsec),
            centers=3,
            algorithm = "MacQueen") 
kmeans1
```
cluster: A vector of integers (from 1:k) indicating the cluster to which each point is allocated

centers: matrice des CG de chaque groupe

totss: Variance totale

withinss: ??

tot.withinss: variance intra

betweenss: variance inter

size: taille de chaque groupe(cluster)


Les centres des classes correspond à cluster means 
```{r}
centers <- kmeans1$centers
centers
```

Calcul des variances :
```{r}
var_tot <- kmeans1$totss
var_inter <- kmeans1$betweenss
var_intra <- kmeans1$tot.withinss

print(paste("Var tot : ",var_tot))
print(paste("Var inter : ",var_inter))
print(paste("Var intra : ",var_intra))
```

Calcul du R² : variance inter / var total
```{r}
r_carre <- var_inter / var_tot
r_carre
```

Visualisation du nuage de points :
```{r}
g <- plot(x=data$wt, y=data$qsec, colour=kmeans1$cluster)

g
```

