---
title: "TP4"
author: "Alison"
date: "17/03/2021"
output: pdf_document
---

# Chargement du jeu de données

```{r}
load("prema.RData")
str(prema)
prema$DIAB = as.factor(prema$DIAB)
attach(prema)
```

#Etude d'une variable binaire

Calculons le tableau de contingence PREMATURE/GEMEL :
```{r}
table(prema$PREMATURE, prema$GEMEL)
```

On calcule la probabilité d'accoucher prématurément lors d'une grossesse multiple :
```{r}
#P(A sachant B) = P(A et B)/P(B)
proba_prema_sachant_gemel = 35/39
proba_prema_sachant_gemel
```
La probabilité d'accoucher prématurément lors d'une grossesse multiple est d'environ 90%. Il y a de fortes chances d'accoucher prématurément lors d'une grossesse multiple.

On ajuste le modèle expliquant l'accouchement prématuré par le type de grossesse :
```{r}
model1 <- glm(PREMATURE ~ GEMEL, family = "binomial", data = prema)
summary(model1)
```
Le coefficient de la variable GEMEL est 1.5101. Sa p-value est d'environ 0.00514, elle est inférieure à 5% donc on rejette l'hypothèse nulle donc le coefficient est significatif.

On calcule l'odd-ratio à partir du tableau de contingence :
```{r}
#OR = diagonale 1 / diagonale 2
OR = (119*35)/(230*4)
OR
```
L'OR est supérieur à 1 donc avoir une grossesse gémelaire est un facteur de risque de la prématurité.

Comme la variable X est quantitative, on peut aussi calculer l'odd-ratio à partir de l'exponentielle du coefficient de GEMELMultiple :
```{r}
OR = exp(1.5101)
OR
```
De même, l'OR est supérieur à 1 donc avoir une grossesse gémelaire est un facteur de risque de la prématurité.

# Etude d'une variable quantitative
On calcule l'effacement moyen du col chez les patientes ayant accouché prématurément et chez les patientes n'ayant pas accouché prématurément.
```{r}
by(prema$EFFACE, prema$PREMATURE, mean)
```
En moyenne, l'effacement du col chez les patientes ayant accouché prématurément est d'environ 51,80 mm. Pour les patientes n'ayant pas accouché prématurement, la moyenne est d'environ 27,02 mm.


On ajuste le modèle expliquant l'accouchement prématuré par l'effacement du col :
```{r}
model2 <- glm(PREMATURE ~ EFFACE, family = "binomial", data = prema)
summary(model2)
```

On cherche à exprimer pi(x) = P(PREMATURE = 1/EFFACE = x) en fonction de x et à retourner ce resultat :
```{r}
# pi(x) = exp(beta0 + beta1 * X) / (1 + exp(beta0 + beta1 * X))
pi <- function(x) {
  return(exp(coefficients(model2)[1] + coefficients(model2)[2] * x) /(1 + exp(coefficients(model2)[1] + coefficients(model2)[2] * x)))
}
```

Calculons la probabilité d'accoucher prématurément quand le col est effacé à 60% :
```{r}
proba_prema_sachant_efface60 = pi(60)
proba_prema_sachant_efface60
```
La probabilité d'accoucher prématurément quand le col est effacé à 60% est d'environ 78%.

Calculons le score pi associé aux femmes de l'étude :
```{r}
#???
```


On compare le résultat avec le résultat des commandes suivantes :
```{r}
pi_hat = predict(model2, prema, type = "response")
model2$fitted.values
```

Voici le graphique permettant d'illustrer la dépendance entre l'effacement du col et
l'accouchement prématuré.
```{r}
library(lattice)
gS = densityplot(~pi_hat, data = data.frame(prema, pi_hat), groups = PREMATURE,
plot.points = FALSE, ref = TRUE, auto.key = list(columns = 1))
print(gS)
```

# Etude de plusieurs graphiques
On ajuste le modèle expliquant l'accouchement prématuré par le type de grossesse et l'effacement du col :
```{r}
model3 <- glm(PREMATURE ~ GEMEL + EFFACE, family = "binomial",
data = prema)
summary(model3)
```

On compare le modèle 2 et le modèle 3 :
```{r}
anova(model2, model3, test = "LRT")
```
Le modèle 3 a un Df égale à 1 et une p-value inférieure à 0.05 donc le modèle 3 est l'ajout de "GEMEL" a conduit à un ajustement significativement amélioré par rapport au modèle 2.
On conserve donc le modèle 3.

Estimons le modèle complet :
```{r}
fullmodel <- glm(PREMATURE ~ ., family = "binomial", data = prema)
summary(fullmodel)
```
Les variables DILATE, EFFACE, MEMBRANNon, MEMBRANEIncertain et PARIT ont une p-value inférieure à 0.05 donc ces variables sont significatives.
Les autres coefficients ne sont pas significatifs puisque leurs p-values sont supérieures à 5%.
On réduit le modèle :
```{r}
reduced = step(fullmodel)
summary(reduced)
```
Le modèle reduced est composé des variables GEST, EFFACE, DIALATE, MEMBREANNon, MEMBRANIncertain, GRAVID, PARIT, DIABNon, TRANFNon et GEMELMultiple.
Les variables GEST, EFFACE, DIALATE, MEMBREANNon et PARIT ont des p-values inférieures à 5% donc leurs coefficients sont significatifs.

On compare les deux modèles :
```{r}
anova(fullmodel, reduced, test = "LRT")
```
Le modèle reduced a une p-value de 0.9063, clairement supérieure à 5%, le résultat n'est pas significatif donc on rejette ce modèle et on conserve le modèle fullmodel.

On a interpreté les coefficients de reduced précedemment. On va déterminer quels sont les facteurs de risque et quels sont les facteurs protecteurs pour l'accouchement prématuré :
```{r}
exp(cbind(OR=coef(reduced), confint(reduced)))
```
Les OR de DIALTE, EFFACE, GRAVID et GEMELMultiple sont supérieurs à 1 donc ce sont des facteurs de risque de la prématurité.
En revanche, les OR de GEST, MEMBRANNon, MEMBRANIncertain, DIABNon et TRANSFNon sont inférieurs à 1 donc ce sont des facteurs protecteurs de la prématurité.


# Evaluation de la régle de décision

