---
title: "TP1 - CA"
output:
  pdf_document: default
  html_document: default
---

# TP1 : Distance, similarité et inerties

```{r}
data <- matrix(c(2,2,7.5,4,3,3,0.5,5,6,4,1.5,7),byrow=TRUE,ncol=2)
colnames(data) <- c("X1","X2")
rownames(data) <- c("w1","w2","w3","w4","w5","w6")
data
```

## Question 1 : Contruire les matrices des distances entre les individus
### En utilisant la distance de manhattan
```{r}
dist_manhattan=dist(data,method="manhattan")
as.matrix(dist_manhattan)
```

### En utilisant la distance euclidienne
```{r}
dist_euclidienne=dist(data,method="euclidean")
as.matrix(dist_euclidienne)
```

### Comparer les résultats
Bien que les valeurs soient différentes, l'ordre de grandeur des distances entre les individus ici reste inchangé quelque soit la distance appliquée soit la distance appliquée à notre jeu de données.


## Question 2 : Calcul des barycentres de la partition {{w1,w3};w4;{w2,w5};w6}
```{r}
barycentre<-function(vect){
  return(apply(vect,2,mean))
}
```

On applique cette fonction à la partition 
```{r}
G1_3<-barycentre(data[c(1,3),])
G4<-data[4,]
G2_5<-barycentre(data[c(2,5),])
G6<-data[6,]
barycentres <- rbind(G1_3,G4,G2_5,G6)
as.matrix(barycentres)
```

## Question 3 : Calcul des distances des points avec le barycentre
```{r}
distance<-function(vect){
  bar<-barycentre(vect)
  vect_2<-rbind(vect,bar)
  z<-dist(vect_2,method = "euclidean")
  return(as.matrix(z))
}
```

```{r}
d1<-distance(data[c(1,3),])
d1
```
Interprétation : 1,41 : distance entre w1 et w3 et la distance entre w3 et w1. Car c'est symétrique
0,71 : distance entre le barycentre et w1.

```{r}
d2<-distance(data[c(2,5),])
d2
```


## Question 4 : Calculer l'inertie totale de l'ensemble de données
```{r}
dist_totale=distance(data)

I_totale=1/6*(sum(dist_totale[,'bar']^2)) # sélectionner la colonne bar
I_totale
```

```{r}
# Méthode prof
n<-nrow(data)
Inertie_total<-sum((distance(data)^2)[n+1,1:n])/n
Inertie_total
```

## Question 5 : Calculer l'inertie interclasse, intraclasse et le pourcentage d'inertie expliqué
```{r}
bary_global<-barycentre(data)
bary_global


I_inter<-function(vect,bary){
  n<-nrow(vect)
  vect_2<-rbind(vect,bary)
  Inertie<-sum((distance(vect_2)^2)[6+1,1:n])/6
}
```
```{r}
# barycentre global
G <-barycentre(data)

# Matrice des barycentres
bar <- rbind(G1_3,G4,G2_5,G6,G)
nbar<-nrow(bar)

#distance au carré entre les différents barycentres et le barycentre global
ecarts <-(as.matrix(dist(bar))^2)[nbar,1:nbar-1]

# effectifs de chaque classe
effectifs<-( c(2,1,2,1))

Inertie_inter <- sum(ecarts*effectifs)/sum(effectifs)

temp.1 <- (d1^2)[nrow(d1),1:nrow(d1)-1]

temp.2 <- (d2^2)[nrow(d2),1:nrow(d2)-1]

vect.sum.dist<-rbind(mean(temp.1),0,mean(temp.2),0)

Inertie_intra <- sum(vect.sum.dist*effectifs)/sum(effectifs)
Inertie_intra

Inertie_exp<-(1-(Inertie_intra/Inertie_total))*100
Inertie_exp
```



## Question 6 : Représenter graphiquement le nuage de point. 
```{r}
plot(data)
```

### Quelle segmentation proposez-vous ?
On pourrait proposer la répartion suivante : {{w1,w3},{w4,w6},{w2,w5}}

### Calculer le pourcentage d'inertie expliquée par cette nouvelle partition et comparer à celle de la question 2

