---
title: "TP1"
author: "Alison"
date: "21/05/2021"
output: pdf_document
---


#0. Importation  des données et packages


```{r}
data <- matrix(c(2.0,7.5,3,0.5,6,1.5,2,4,3,5,4,7),nrow = 6, ncol=2 )
data
```

#1. Matrice de distance entre les indivdus
##1.1. Manhattan

```{r}
manhattan <- dist(data,method = "manhattan") 
as.matrix(manhattan)
```

##1.2. Euclidienne
```{r}
euclidienne <- dist(data,method = "euclidean") 
as.matrix(euclidienne)
```

##1.3. Conclusion
En fonction de la méthode utilisée, on n'obtient pas les mêmes matrices. Cependant, les résultats sont semblables : en effet, on n'observe pas une grande différence entre les deux matrices, les résultats ont le même ordre de grandeur. 

#2. Fonction qui calcule pour un ensemble de données les coordonnées de son barycentre

```{r}
barycentre <- function(matrice) {
  # On doit retourner un vecteur dont les valeurs sont la moyenne de chaque colonne de la matrice en paramètre 
  # On applique la fonction mean sur les colonnes (2e paramètre de la fonction apply=2) de matrice
  return(apply(matrice, 2, mean))
}
```

On applique cette fonction à la partition {{w1,w3};w4; {w2,w5};w6} : 

Soit g1, le barycentre de {w1,w3} :
```{r}
#On prend toutes les colonnées des lignes 1 et 3 de nos données, auquelles on applique notre fonction
g1 <- barycentre (data[c(1,3),])
g1
```

Soit g2, le barycentre de {w4} :
```{r}
#Le point w4 étant le seul de ce "groupe", les coordonnées du barycentre du groupe sont les coordonnées du point w4
g2 <- data[c(4),]
g2
```

Soit g3, le barycentre de {w2,w5} :
```{r}
g3 <- barycentre (data[c(2,5),])
g3
```

Soit g4, le barycentre de {w6}, de la même manière que pour le barycentre de {w4}, ses coordonnées sont égales à celles du point w6 :
```{r}
g4 <- data[c(6),]
g4
```

#3. Fonction qui calcule les distances entre un ensemble de points et son barycentre

```{r}
distances <- function(matrice) {
  g <- barycentre(matrice)
  #Afin de calculer les distances entre chacun des points entre eux et avec le barycentre, on regroupe les coordonnées des points et celle du barycentre dans une même matrice
  matrice <- rbind(matrice,g)
  return(as.matrix(dist(matrice ,method = "euclidean")))
}
```

On teste la fonction sur l'ensemble des données, on devrait retrouver les mêmes distances qu'à la question 1.2., avec une colonne en plus pour le barycentre :

```{r}
distances_totales <- distances(data)
as.matrix(distances_totales)
```

#4. Inertie totale de l'ensemble des données
L'inertie totale est égale à la moyenne pondérée des distances carrée des points avec leur barycentre
```{r}
nrow <- nrow(data)

#Récupération des distances au carrée entre les points et le barycentre :
#Il s'agit de la dernière ligne (ou dernière colonne).
#On ne prend pas en compte la dernière valeur car il s'agit de la distance entre le barycentre et lui même (0).
distances_carres_points_barycentre <- distances(data)[nrow+1,1:nrow]^2

#Enfin, on somme les distances au carré préalablement obtenues, que l'on divise par le nombre de points (nombre de lignes)
inertie_totale <- sum(distances_carres_points_barycentre)/nrow
inertie_totale
```

L'inertie totale est d'environ 8.76.

#5. Inertie interclasse, Inertie intra classe et pourcentage d’inertie expliqué
##5.1. Inertie interclasse
Il s'agit de la moyenne pondérée des distances au carré entre les barycentres des classes et le barycentre global.

Soit g le barycentre global :
```{r}
g <- barycentre(data)
g
```

On va regrouper les barycentres des classes, précédemment calculés, dans une matrice, puis on appliquera la fonction distances que nous avons définie :
```{r}
barycentres <- rbind(g1,g2,g3,g4,g)
as.matrix(barycentres)

nrow <- nrow(barycentres)

distances_carre_barycentres <- distances(barycentres)[nrow+1,1:nrow]^2

#On divise par nrow-1 car barycentres contient les barycentres des classes ET le barycentre global
inertie_inter <- sum(distances_carre_barycentres)/(nrow-1)
inertie_inter
```

L'inertie inter-classe est d'environ 8.45.

##5.2. Inertie intraclasse
Il s'agit de la moyenne pondérée des inerties de chacune des classes.

On va calculer l'inertie de chaque classe.
Soit I1, l'inertie de {w1;w3}, et g1 son barycentre précédemment défini et calculé. 
Soit I2, l'inertie de w4, nulle.
Soit I3, l'inertie de {w2;w5}, et g3 son barycentre précédemment defini et calculé.
Soit I4, l'inertie de w6, nulle.
```{r}

# On calcule les distances pour w1, w3 et g1 :
distances_w1_w3_g1 <- distances(rbind(data[c(1,3),]))

# On prend la dernière ligne (distance de w1 et w3 avec g1 et on supprime la dernière colonne (distance de g1 avec lui même)) puis on elève au carre
nrow_1 <- nrow(distances_w1_w3_g1)
distances_carre_w1_w3_g1 <- distances_w1_w3_g1[nrow_1,1:nrow_1-1]^2

# On divise par nrow-1 car nrow comprend la ligne du barycentre de la classe
I1 <- sum(distances_carre_w1_w3_g1)/(nrow_1-1)
 
#Même chose pour w2, w5 :

distances_w2_w5_g3 <- distances(rbind(data[c(2,5),]))

nrow_3 <- nrow(distances_w2_w5_g3)
distances_carre_w2_w5_g3 <- distances_w2_w5_g3[nrow_3,1:nrow_3-1]^2

I3 <- sum(distances_carre_w2_w5_g3)/(nrow_3-1)

inertie_intra <- ((nrow_1-1)*I1+(nrow_3-1)*I3)/nrow(data)
inertie_intra
```

La variance intra-classe est d'environ 0.35.

##5.3 Inertie expliquée
```{r}
inertie_expliquee <- 100*(1- inertie_intra/inertie_inter)
inertie_expliquee
```

Le pourcentage d’inertie expliqué est 95.96%.

P est une bonne partition car elle a une inertie inter élevée et une inertie intra faible. 

```{r}
inertie_inter+inertie_intra
```

On retrouve bien en sommant ces deux interties l’inertie totale (théoreme de huyguens).

#6. Représentation graphique

```{r}
nuage_points <-as.data.frame(data)
nuage_points
```
```{r}
p <- ggplot(data= nuage_points, aes(x= nuage_points$V1,
y=nuage_points$V2,label=rownames(nuage_points)))
p <- p + geom_point(size=2,colour="red")
p <- p + ggtitle("Nuage de point")
p <- p + xlab(label=" Variable 1")
p <- p + ylab(label="Variable 2")
p <- p + geom_point(shape=15,color="white",size=6)+geom_text()

p
```

La représenation graphique suggère de considérer la partition: {{w1,w3}; {w2,w5}; {w4,w6}}.

                      