---
title: "Projet_Alison"
author: "Alison"
date: "04/06/2021"
output: pdf_document
---

https://mrmint.fr/algorithme-k-means

http://eric.univ-lyon2.fr/~ricco/cours/slides/classif_centres_mobiles.pdf

Fonction qui calcule pour un ensemble de points d'un vecteur les coordonnées de son barycentre


```{r}
barycentre <- function(vect) {
  # On doit retourner un vecteur dont les valeurs sont la moyenne de chaque colonne du vect en paramètre 
  # On applique la fonction mean sur les colonnes (2e paramètre de la fonction apply=2) de vect
  return(apply(vect, 2, mean))
}
```
 
 
Fonction qui calcule les distances entre un ensemble de points et son barycentre
```{r}
cluster_by_indiv <- function(indiv, barycentres) {
  min <- NULL
  cluster <- NULL
  for(i in 1:nrow(barycentres)){
    matrice <- rbind(indiv,barycentres[i,])
    distance <- as.matrix(dist(matrice, method = "euclidean"))[2,1]
    if(!is.na(distance) && (min > distance || is.null(min))) {
      min <- distance
      cluster <- i
    }
  }
  return(cluster)
}
```

Fonction qui calcule l'inertie totale d'une matrice
L'inertie totale est égale à la moyenne pondérée des distances carrée des points avec leur barycentre

```{r}
inertie_totale <- function(vect) {
  nrow <- nrow(vect)
  #Récupération des distances au carrée entre les points et le barycentre :
  #Il s'agit de la dernière ligne (ou dernière colonne).
  #On ne prend pas en compte la dernière valeur car il s'agit de la distance entre le barycentre et lui même (0).
  distances_carres_points_barycentre <- distances(data)[nrow+1,1:nrow]^2
  
  #Enfin, on somme les distances au carré préalablement obtenues, que l'on divise par le nombre de points (nombre de lignes)
  return(sum(distances_carres_points_barycentre)/nrow)
}
```

Fonction qui calcule l'inertie intra classe
Il s'agit de la moyenne pondérée des inerties de chacune des classes.
vect comprend le jeu de données + une colonne indiquant la classe à laquelle le point appartient

```{r}
inertie_intra <- function(vect, k) {
  #for()
  
}
```






```{r}
vect1 <- rbind(c(1,3,5), c(2,4,6))
vect1
nrow <- nrow(vect1)
ncol <- ncol(vect1)
vect1[,-ncol]
```


implémentation de la méthode des k-means :
En entrée :
  k : nombre de classes (>1 et <nombre d'individus )
  data : jeu de données
  
Fonction qui renvoie true si les matrices A et B sont égales, false sinon
```{r}
matrices_egales <- function(A, B) {
  if( isTRUE(ncol(A) != ncol(B)) ) return(FALSE)
  if( isTRUE(nrow(A) != nrow(B)) ) return(FALSE)
  
  for( i in 1:nrow(A) ){
    for( j in 1:ncol(A) ) {
      if( A[i,j] != B[i,j] ) return(FALSE)
    }
  }
  return(TRUE)
}
```

Fonction qui renvoie true si on doit s'arrêter, false sinon
```{r}
haveToStop <- function(i, max_iter, data, old_data){
  if(i>=max_iter) return(TRUE)
  else return(matrices_egales(as.matrix(data$cluster),as.matrix(old_data$cluster)))
}
```

```{r}
algo_Lloyd <- function(k, data) {
  
  #En premier lieu, on vérifie la valeur de k :
  nb_indiv <- nrow(data)
  
  if(k<1) {
    stop("Le nombre de classes doit être supérieur à 1.")
  }
  
  if(k>nb_indiv) {
    stop("Le nombre de classes doit être inférieur au nombre d'individus.")
  }
  
  
  # On choisit aléatoirement et sans remise k points parmi les données data, ces points seront les barycentres des k classes
  barycentres <- data[sample(1:nrow(data),k, replace = FALSE),]
  
  # i : nombre d'itérations, initialisé à 0
  i <- 0
  
  # max_iter : nombre d'itérations maximum, initialisé à 100
  max_iter <- 5
  

  # stop : booleen indiquant si l'on doit arrêter l'algorithme
  # On arrete si une des conditions suivantes est vraie :
  # min intra max inter
    # 1 - i >= max_iter
    # 2 - aucun indiv ne change de classe
    # 3 - inertie intra ne diminue plus
    # 4 - le vecteur des barycentres est stable
  stop <- FALSE
  
  #faire une fonction qui verifie data cluster != null 
  
  cluster <- c()
  for(d in 1:nrow(data)){
    cluster <- rbind(cluster,-1)
  }
  
  data <- cbind(data, cluster)
  
  while(!stop){
    old_data <- data
    
    data$cluster <- cluster
    
    if(i>0) {
      barycentres <- NULL
      for(j in 1:k){
        vect_barycentre <- colMeans(subset(old_data[,-ncol(old_data)], old_data$cluster == j))
        barycentres <- rbind(barycentres, vect_barycentre)
      }
    }
    
    for(j in 1:nrow(data)){
      data[j,-1] <- cluster_by_indiv(data[j,-ncol(data)], barycentres)
    }
    
    stop <- haveToStop(i, max_iter, data, old_data)
    i <- i+1
  }
  return(data)
}
```

```{r}
algo_McQueen <- function(k, data) {
  
  #En premier lieu, on vérifie la valeur de k :
  nb_indiv <- nrow(data)
  nb_var <- ncol(data)
  
  if(k<1) {
    stop("Le nombre de classes doit être supérieur à 1.")
  }
  
  if(k>nb_indiv) {
    stop("Le nombre de classes doit être inférieur au nombre d'individus.")
  }
  
  
  # On choisit aléatoirement et sans remise k points parmi les données data, ces points seront les barycentres des k classes
  barycentres <- data[sample(1:nrow(data), k, replace = FALSE),]
  
  # i : nombre d'itérations, initialisé à 0
  i <- 0
  
  # max_iter : nombre d'itérations maximum, initialisé à 15
  max_iter <- 3
  

  # stop : booleen indiquant si l'on doit arrêter l'algorithme
  # On arrete si une des conditions suivantes est vraie :
  # min intra max inter
    # 1 - i >= max_iter
    # 2 - aucun indiv ne change de classe
    # <=> inertie intra ne diminue plus
    # <=> le vecteur des barycentres est stable
  stop <- FALSE
  
  #faire une fonction qui verifie data cluster != null 
  
  cluster <- c()
  for(d in 1:nrow(data)){
    cluster <- rbind(cluster,-1)
  }
  
  data <- cbind(data, cluster)
  
  while(!stop){
    
    old_data <- data
    
    data$cluster <- cluster
    
    for(j in 1:nrow(data)){
      data[j,-1] <- cluster_by_indiv(data[j,-ncol(data)], barycentres)
      if(old_data[j,-1] != data[j,-1])
      barycentres[data[j,-1]] <- colMeans(subset(data[,-ncol(data)], data$cluster == data[j,-1]))
    }
    
    stop <- haveToStop(i, max_iter, data, old_data)
    i <- i+1
  }
  return(data)
}
```


```{r}
data <- read.csv("Camera.csv", sep=";")
data = na.omit(data)

data.quanti=data[,cbind(3:13)]

data_new <- algo_Lloyd(3,data.quanti)
print(table(data_new$cluster))


```

