---
title: "TP3"
output: html_document
---
```{r}
c("tidyverse","xtable","klaR","clusteval,FactoMineR","cluster")

library(tidyselect)
library(xtable)
library(klaR)
library(clusteval)
library(cluster)
library("FactoMineR")
library("factoextra")
```

## Question 1 : Chargement des données, nommées et analyser les différentes variables du fichier
```{r}
data<-read.csv("C:/Users/Charlotte/Documents/Polytech/S8/CA/TP3/breast_cancer.csv", sep=",")
colnames(data) <- c("class","age","menopause","tumor_size","inv_nodes","node_caps","deg_maling","breast","brest_quad","irradiat")
data
```

```{r}
summary(data)
```

## Question 2 : Réaliser une ACM

```{r}
data.active<-data[,-c(1)]

res.mca<-MCA(data.active,quali.sup=6, graph=FALSE)

```

```{r}
barplot(res.mca$eig[,2], names.arg =1:nrow(res.mca$eig) )
```

```{r}
plot(res.mca, invisible=c("var","quali.sup","quanti.sup"),cex=0.8, autoLab="yes")
```

## Question 3 : Réaliser une segmentation à partir de l'ACM

# Déterminer le nombre de classe optimal
```{r}
head(res.mca$ind$coord)
```


```{r}
# Silhouette
fviz_nbclust(res.mca$ind$coord,kmeans,method="silhouette",k.max=20)
```

Donc ici le nombre de classes k optimal est 2.

### Proposer une segmentation 
```{r}
km<-kmeans(res.mca$ind$coord, centers = 2, nstart=10)
km
```

Le pourcentage d'inertie expliqué est très faible (20%).

```{r}
res.bc_data<-cbind(data,km$cluster)
res.bc_data
table(res.bc_data[,1],res.bc_data[,11])
```

```{r}
modes<-kmodes(res.bc_data,2,iter.max = 100)
modes
```

```{r}
res.bc_data<-cbind(res.bc_data,modes$cluster)
table(res.bc_data[,1],res.bc_data[,12])
```


## Question 5 : calcul des indices de Rand

```{r}
cluster_similarity(km$cluster, data[,1],similarity="rand")
```

```{r}
cluster_similarity(modes$cluster, res.bc_data$class,similarity="rand")
```

